【裁判字號】    98,判,121
【裁判日期】    980212
【裁判案由】    虛報進口貨物
【裁判全文】
最  高  行  政  法  院  判  決
                                       98年度判字第121號
上  訴  人  誠創科技股份有限公司
代  表  人  甲○○
訴訟代理人  張天欽律師
被 上訴 人  財政部臺北關稅局
代  表  人  饒平
上列當事人間虛報進口貨物事件，上訴人對於中華民國96年1月3
日臺北高等行政法院95年度訴字第2505號判決，提起上訴，本院
判決如下：
    主  文
上訴駁回。
上訴審訴訟費用由上訴人負擔。
    理  由
一、上訴人委由臺灣航空貨運承攬股份有限公司（下稱台航公司
    ）於民國93年9月3日向被上訴人報運進口WIRE,OTHER BASE
    METAL STHGS/WIRE/NI/0.8-3005E40139乙批（進口報單號碼
    ：第CG/93/660/18242號），原申報數量2,500PCE，完稅價
    格新臺幣（下同）426,625元，營業稅21,331元及推廣貿易
    服務費177元，經電腦核定以C3（應審應驗）方式通關。案
    經被上訴人派員查驗結果，實到來貨數量12,500PCE，並據
    財政部關稅總局驗估處（下稱驗估處）就被上訴人第（93）
    北關查0671號送查價單簽復之查價結果，改按1,877,150元
    核估完稅價格，經認上訴人虛報進口貨物數量，逃漏營業稅
    款（本件來貨關稅稅率0%）之違章成立，除核定貨物應徵營
    業稅93,857元及推廣貿易服務費779元，依海關緝私條例第
    44條追徵所漏營業稅及推廣貿易服務費外，並依加值型及非
    加值型營業稅法第51條第7款規定，審酌違章情節，按所漏
    營業稅額72,526元（93,857元－21,331元）處以2.5倍之罰
    鍰計181,300元（計至百元止）。上訴人對罰鍰部分不服，
    申請復查，經被上訴人以95年1月10日北普法字第095100076
    6號復查決定（下稱原處分）駁回，上訴人仍不服，提起訴
    願，經財政部以95年5月26日台財訴字第09500187600號（案
    號：第00000000號）訴願決定駁回，上訴人仍不服，遂提起
    本件行政訴訟。
二、上訴人起訴主張：本違章係報關業者申報錯誤所致，依法應
    處罰報關業者，上訴人既無過失，依司法院釋字第275號解
    釋，自不應受罰。按「報關行向海關遞送報單，對於貨物之
    重量、價值、數量、品質或其他事項，為不實記載者，處以
    所漏或沖退稅額2倍至5倍之罰鍰，並得停止其營業1個月至6
    個月；其情節重大者，並撤銷其營業執照。」及「第1項之
    不實記載等情事，如係報關行與貨主之共同行為，應分別處
    罰。」分別為海關緝私條例第41條第1項及第3項所規定。依
    前揭法條意旨，報關業者申報錯誤之案件，僅以報關業者為
    處罰對象，被上訴人卻以民法代理之法理，將報關業者之錯
    誤責任歸屬於上訴人，排除司法院釋字第275號解釋及前揭
    法條之適用，於法不合。中央法規標準法第5條第2款規定，
    關於人民權利義務事項，應以法律定之。被上訴人對上訴人
    所為罰鍰處分，屬侵害人民財產權事項，應以法律明文規定
    者為限，被上訴人類推民法代理之法理，作為行政處罰之依
    據，顯有未洽等語，求為判決撤銷訴願決定及原處分。
三、被上訴人則以：本案所漏營業稅額之追徵，進口人既為納稅
    義務人，依民法代理之法理自應以進口人即上訴人為課徵對
    象；另有關營業稅罰鍰部分，依財政部92年11月5日台財稅
    字第0920065456號函，上訴人雖無過失，惟按民法第224條
    代理之規定，被上訴人對上訴人據以論罰及追徵稅費，核屬
    允當。海關緝私條例第41條第1項係就報關業者申報不實，
    所為之處罰規定，同條第3項係指報關業者與進口人共同為
    虛報行為時，分別依相關規定處罰，非指報關業者申報錯誤
    之案件，僅以報關業者為處罰對象。至於報關行是否依此規
    定論罰，則視有無構成本條之違章處罰要件而為判斷，惟並
    不因處分報關行，即可卸免上訴人之行政責任。有關營業稅
    罰鍰部分，因報關行非本案貨物之營業人，依財政部上揭函
    釋意旨，其罰責自應歸屬上訴人，另有關進口稅費之追徵，
    按民法代理之法理，亦應對上訴人為之等詞置辯，求為判決
    駁回上訴人之訴。
四、原審斟酌全辯論意旨及調查證據之結果，以：（一）進口貨
    物是否涉及虛報，係以原申報者與實際進口貨物現狀為認定
    憑據。本件上訴人原申報系爭進口貨物數量2,500PCE，完稅
    價格426,625元，惟實際來貨數量為12,500PCE，完稅價格1,
    877,150元，為上訴人所不爭執，受委任報關之台航公司於
    93年9月6日申請書中，亦坦承因作業疏失，誤將PACKING
    LIST錯認為INVOICE，以致將PACKING LIST上來貨數量計5箱
    、每箱2,500PCE之資料，誤為來貨單價USD 5元/PCE、總數
    量2,500PCE等情，則上訴人虛報進口貨物數量，逃漏營業稅
    款（本件來貨關稅稅率0%）之違章行為，洵堪認定。上訴人
    委由台航公司以其名義報運進口，上訴人為報運進口之行為
    人，被上訴人以之為處分對象，並無不合，縱係因台航公司
    之疏失所致，亦屬上訴人與台航公司間民事求償問題，並無
    礙上訴人報關時虛報系爭貨物之認定。（二）按「報關行向
    海關遞送報單，對於貨物之重量、價值、數量、品質或其他
    事項，為不實記載者，處以所漏或沖退稅額2倍至5倍之罰鍰
    ，並得停止其營業1個月至6個月；其情節重大者，並撤銷其
    營業執照。」及「第1項之不實記載等情事，如係報關行與
    貨主之共同行為，應分別處罰。」分別為海關緝私條例第41
    條第1項及第3項所規定。本條係就報關業者申報不實，所為
    之處罰規定，第3項係指報關業者與進口人共同為虛報行為
    時，分別依相關規定處罰，非指報關業者申報錯誤之案件，
    僅以報關業者為處罰對象。本件上訴人為報運進口之行為人
    ，既涉有虛報情事，被上訴人依首揭規定論處，於法並無不
    合。至台航公司是否依此規定論罰，乃另一問題，要不因台
    航公司有無受罰，而可卸免上訴人之責任。（三）「代理人
    於代理權限內，以本人名義所為之意思表示，直接對本人發
    生效力。」為民法第103條第1項所規定。關於報關事務，進
    口人通常委由報關行代為報關，在委任事務範圍內，報關行
    即為進口人之代理人，由於進口人方為報關進口之當事人，
    若因報關行之過失發生逃漏稅款情事，此際如進口人均得主
    張報關行之過失非其本人之過失而免責，則將使海關緝私條
    例相關處罰規定形同具文。故民法第103條第1項上開規定，
    於行政法上當亦有其適用。至上訴人所引本院90年度判字第
    11號及90年度判字第57號判決，其情節與本件不同，自無援
    用之餘地。（四）本件上訴人既自承係受其委託報關業者因
    作業疏失，致虛報進口貨物之數量，基於民法代理之權利義
    務關係，所產生之法律效果，自應由上訴人負責，其未盡注
    意及監督之責，尚難謂無過失，被上訴人依法論處，要非無
    據。因將原決定及原處分均予維持，駁回上訴人之訴。
五、本院按：（一）「進口報關時，應填送貨物進口報單，並檢
    附提貨單、發票、裝箱單及其他進口必須具備之有關文件。
    」為關稅法第17條第1項所明定。「進口貨物按關稅完稅價
    格加計進口稅捐後之數額，依第10條規定之稅率計算營業稅
    額。」「貨物進口時，應徵之營業稅，由海關代徵之；其徵
    收及行政救濟程序，準用關稅法及海關緝私條例之規定辦理
    。」「納稅義務人有左列情形之一者，除追繳稅款外，按所
    漏稅額處1倍至10倍罰鍰，並得停止其營業：．．．七、其
    他有漏稅事實者。」加值型及非加值型營業稅法第20條第1
    項、第41條、第51條第7款亦定有明文。準此，進口貨物按
    關稅完稅價格加計進口稅捐之數額，依加值型及非加值型營
    業稅法第10條規定之稅率計算營業稅額；報運貨物進口即應
    依據關稅法第17條第1項規定據實申報進口貨物之名稱、規
    格、數量、價值，並繳驗相關之憑證，違反此義務而逃漏營
    業稅者，則應依加值型及非加值型營業稅法第51條第7款規
    定處以罰鍰。（二）進口貨物時營業稅之課徵，進口人（貨
    主）係以納稅義務人之身分，與代表國家稅捐高權之稅捐稽
    徵機關，直接形成公法上權利義務關係。稅捐課徵對納稅義
    務人有重大之利益，為防杜其將漏稅責任諉由無資力第三人
    承受之可能性，認其對申報稅捐輔助人之誠實履行行為，負
    有監督義務，故申報稅捐輔助人以納稅義務人名義所為之各
    項稅法上作為，其利與不利均應由納稅義務人承擔。蓋稅捐
    稽徵機關並未掌握納稅義務人之課稅資料，也不能為納稅義
    務人選任申報稅捐輔助人，其行政管制目標之達成，完全有
    賴於納稅義務人盡其公法上義務。若納稅義務人因此將責任
    推卸給申報稅捐輔助人，行政管制目標即無從達成。且納稅
    義務人對各項課稅要件事實，實際上有能力直接聯絡稅捐稽
    徵機關查證或核對，自不能諉以申報稅捐輔助人之疏忽作為
    而卸責，不盡其對國家之公法上義務。是以，本件上訴人應
    對其委請報稅之報關行台航公司人員之疏失，負擔監督不足
    之過失責任，不得主張免責。至海關緝私條例第41條之所以
    針對報關行及貨主之違章責任分別規定，其理由在於：海關
    緝私條例是以進出口管制為目標，而是否違反管制，貨主遠
    比報關行明瞭，所以為減輕報關行責任，而分開規定二者之
    違章責任，並非指報關行申報不實之案件，僅以報關行為處
    罰對象，而貨主免責。又本院90年度判字第57號判決要旨在
    闡述「海關緝私條例第41條第1項係規定公法上報關行違章
    行為之處罰；而民法第681條純係規定私法上合夥人合夥債
    務之清償，兩者性質有別。縱報關行係合夥組織，亦不能引
    用民法第681條之規定，作為處罰合夥人之依據。」此與本
    件上訴人必須承擔「對為其申報稅捐輔助人監督不足」之疏
    失，二者所指係不同之二事，上訴人援引上開判決適用於本
    件，據以指摘原判決違法云云，自非可採。（三）本件上訴
    人之過失責任，業如前述，建立在監督義務基礎上，原判決
    以民法上代理為其立論基礎，在說理上或有所不足，但其就
    上訴人為報運進口之行為人，既涉有虛報情事，被上訴人以
    之為處分對象，於法並無不合，台航公司是否依海關緝私條
    例第41條規定論罰，乃另一問題，要不因台航公司有無受罰
    ，而可卸免上訴人之責任，上訴人既自承係受其委託報關業
    者因作業疏失，致虛報進口貨物之數量自應由上訴人負責，
    其未盡注意及監督之責，尚難謂無過失，認定上訴人應負漏
    稅違章過失責任之最終判斷結論，仍屬正確。並無上訴意旨
    所指違反法律保留原則、行政罰法第4條、第7條或牴觸司法
    院釋字第570號、第619號解釋情事存在，更無理由矛盾或適
    用法規不當可言。（四）綜上所述，原判決維持被上訴人所
    處逃漏營業稅之罰鍰，理由雖未盡相同，惟結論則無不同，
    仍應予維持。上訴人復執陳詞，指摘原判決違背法令，求予
    廢棄，非有理由，應予駁回。
六、據上論結，本件上訴為無理由。依行政訴訟法第255條第1項
    、第98條第1項前段，判決如主文。
中    華    民    國    98    年    2     月    12    日
                    最高行政法院第一庭
                        審判長法官  帥  嘉  寶
                              法官  吳  東  都
                              法官  曹  瑞  卿
                              法官  黃  秋  鴻
                              法官  胡  方  新
以  上  正  本  證  明  與  原  本  無  異
中    華    民    國    98    年    2     月    13    日
                              書記官  郭  育  玎


司法院資訊處製作；財團法人民間司法改革基金會備份。
